臺灣高等法院高雄分院刑事裁定　　　　　100年度抗字第135號
抗　告　人
即　被　告　陳基誠
選任辯護人　柳聰賢　律師
上列抗告人因延長羈押案件，不服臺灣屏東地方法院中華民國10
0 年3 月29日裁定（99年度重訴字第12號），提起抗告，本院裁
定如下：
    主  文
原裁定撤銷，發回臺灣屏東地方法院。
    理  由
一、本件抗告意旨略以：被告人即被告陳基誠涉案情形較主嫌周
    文旺為遜，而周文旺於偵查中早已交保在外，抗告人並無串
    證之虞，且監聽譯文並無片語提及槍枝運輸或販賣，同案被
    告周慶琮、周文旺之警、偵訊筆錄足以證明抗告人並無共同
    運輸或販賣槍枝之犯行，抗告人僅暫時借住被告周慶琮處，
    受其所託與周文旺駕駛車輛來回屏東縣東港鎮與台東縣，且
    抗告人與本件買家蔡勝輝、黃春霖並不認識，也無聯繫，故
    抗告人確實並無參與本案犯行，應無羈押禁見之必要。抗告
    人自羈押禁見迄今已1 年多，家中經濟已陷入困境，為此提
    起抗告，請求撤銷原裁定云云。
二、原裁定以：(一)本案被告陳基誠因違反槍砲彈藥刀械管制條例
    等案件，前經本院認為其涉犯槍砲彈藥刀械管制條例第8 條
    第1 項、第5 項、第12條第1 項、第5 項等罪，犯罪嫌疑重
    大，而被告所犯為最輕本刑5 年以上有期徒刑之罪，且犯罪
    情節重大，參以其無固定住居所，且與被告周慶琮關係密切
    同為共犯等情，認若不予羈押，有事實足認其顯有逃匿之虞
    ，且空言否認犯行，復與同案被告周文旺、羅福琳、蔡勝輝
    等之供述相悖，且與卷內證據未盡相符，參諸扣案槍砲彈藥
    等違禁物均分藏各地，本案前後運輸進入境內之違禁物數量
    亦始終未能釐清，因有事實足認被告尚有串證及湮滅證據之
    虞。故綜上所述，為確保後續審判及執行程序進行，有羈押
    之必要，而依刑事訴訟法第101 條第1 項第1 款、第2 款、
    第3 款之規定，自99年7 月5 日予以羈押並禁止接見通信，
    又於同年10月5 日、12月5 日、100 年2 月5 日延長羈押並
    禁止接見通信在案。茲被告之羈押期間即將屆滿，經本院於
    100 年3 月29日訊問被告後，認原羈押被告之原因仍然存在
    ，有繼續羈押之必要，自應依法延長羈押並禁止接見通信，
    爰依刑事訴訟法第108 條第1 項、第5 項，裁定「陳基誠自
    民國壹佰年肆月伍日起延長羈押貳月並禁止接見通信。」等
    語，固非無見。
三、按「人民身體之自由應予保障」，係憲法第8 條第1 項前段
    所明白揭櫫之基本人權，雖為確保刑事訴訟程序順利進行，
    使國家刑罰權得以實現，刑事保全程序設有羈押制度，衡諸
    實際，羈押係拘束刑事被告之身體自由，並押置於一定處所
    ，致與家庭、社會及職業生活隔離，非特於心理上造成嚴重
    打擊，對名譽、信用等人格權之影響亦甚重大，乃干預身體
    自由最大之強制處分，自僅能作為保全程序之最後手段，允
    宜慎重從事（司法院釋字第392 號、第653 號、第654 號解
    釋參照）。刑事訴訟法第101 條第1 項所定：「被告經法官
    訊問後，認為犯罪嫌疑重大，而有左列情形之一，非予羈押
    ，顯難進行追訴、審判或執行者，得羈押之︰一逃亡或有事
    實足認為有逃亡之虞者。二有事實足認為有湮滅、偽造、變
    造證據或勾串共犯或證人之虞者。三所犯為死刑、無期徒刑
    或最輕本刑為5 年以上有期徒刑之罪者。」首段文字即表明
    羈押之目的，唯在於保全之必要，且受比例原則限制。是倘
    單以犯重罪作為羈押之要件，除可能背離羈押應係不得已之
    最後手段性質外，其對被告武器平等與充分防禦權行使上之
    限制，亦有違背比例原則之虞，更因何異刑罰之預先執行，
    違背無罪推定原則所禁止對未經判決有罪確定之被告執行刑
    罰，及禁止僅憑犯罪嫌疑就施予被告類似刑罰措施之精神。
    考諸上揭第3 款規定之法理，實係因被告所犯為死刑、無期
    徒刑或最輕本刑為5 年以上有期徒刑之罪，可以預期將受重
    刑宣判，其為規避刑罰之執行而妨礙追訴、審判程序進行之
    可能性增加，國家刑罰權有難以實現之危險，是為防免其實
    際發生，在此維持重大之社會秩序及增進重大之公共利益之
    限度內（憲法第23條），乃具有正當性。從而，基於憲法保
    障人民身體自由之意旨，被告犯上開重罪條款且嫌疑重大者
    ，仍應有相當理由認為其有逃亡、湮滅、偽造、變造證據或
    勾串共犯或證人等之虞，法院斟酌命該被告具保、責付或限
    制住居等侵害較小之手段，均不足以確保追訴、審判或執行
    程序之順利進行，此際予以羈押，方堪稱係屬維持刑事司法
    權有效行使之最後必要手段。是被告縱然符合上揭第3 款之
    羈押事由，法官仍須就犯罪嫌疑是否重大、有無羈押必要、
    有無不得羈押之情形予以審酌，非謂一符合該款規定之羈押
    事由，即得予以羈押。業經司法院釋字第六六五號解釋釋明
    在案。上揭所稱「相當理由」，與同條項第1 款、第2 款法
    文內之「有事實足認有…之虞」（學理上解釋為「充分理由
    」）尚屬有間，其條件當較寬鬆。良以重罪常伴有逃亡、滅
    證之高度可能，係趨吉避凶、脫免刑責、不甘受罰之基本人
    性，倘一般正常之人，依其合理判斷，可認為該犯重罪嫌疑
    重大之人具有逃亡或滅證之相當或然率存在，即已該當「相
    當理由」之認定標準，不以達到充分可信或確定程度為必要
    。再其認定，固不得憑空臆測，但不以絕對客觀之具體事實
    為限，若有某些跡象或情況作為基礎，即無不可。至相關之
    事實或跡象、情況，鑑於此非屬實體審判之核心事項，自以
    自由證明為已足，並不排斥傳聞證據，斯不待言（最高法院
    98年度台抗字第668 號裁定意旨可資參照）。又所謂勾串共
    犯或證人之虞，係指尚有共犯或證人待傳訊，不予羈押，被
    告可能勾串共犯或證人為虛偽之陳述，或有以不當方法影響
    共犯或證人之嫌疑存在或其他類似行為，致使真實之發現增
    加困難，例如頻以電話、書信或其他方法聯絡共犯或證人，
    或案情非俟逃匿之共犯到場陳述無法明瞭者而言，而非漫無
    限制，用以兼顧刑事訴訟法實現國家刑罰權及保障人權之原
    則。
四、經查：
  (一)原裁定以被告陳基誠因違反槍砲彈藥刀械管制條例案件，前
    經認定其犯罪嫌疑重大，而所犯為最輕本刑5 年以上有期徒
    刑之罪，且犯罪情節重大，參以其無固定住居所，與被告周
    慶琮關係密切同為共犯等情，認若不予羈押，有事實足認其
    顯有逃匿之虞，又空言否認犯行，復與同案被告周文旺、羅
    福琳、蔡勝輝等之供述相悖，且與卷內證據未盡相符，參諸
    扣案槍砲彈藥等違禁物均分藏各地，本案前後運輸進入境內
    之違禁物數量亦始終未能釐清，因有事實足認被告尚有串證
    及湮滅證據之虞，而有羈押之必要，而依刑事訴訟法第101
    條第1 項第1 、2 、3 款裁定延長羈押，固非無見。
  (二)被告對於本案關於自菲律賓運輸槍枝至台灣部分並未參與，
    且對於槍枝之買賣亦未參與，均由同案被告周慶琮負責聯絡
    運輸槍枝，以及與買家接觸，且參與走私之同案被告羅福琳
    亦供稱：不認識被告陳基誠，亦未見過被告陳基誠等語（見
    原審卷(一)第195 頁背面），買家即原審共同被告蔡勝輝亦證
    稱：係與周慶琮接洽，沒有與其他人聯繫等語（見原審卷(一)
    第78頁），共同被告周慶琮亦供稱：我叫陳基誠去載我弟弟
    周文旺時，並沒有跟他說載運什麼東西，因我怕他知道這些
    事情等語（（見原審卷(一)第224 頁），而被告周文旺（負責
    駕船運輸槍枝進入台灣）供稱：陳基誠在運送（槍枝）過程
    中，我只有跟他輪流開車，沒有聊載運的東西，陳基誠沒有
    問，我也沒有告訴他，我哥哥告訴我不能讓人家知道，整個
    過程槍與子彈是放在袋子裡，陳基誠沒有經手等語（見偵查
    卷第48頁、原審卷(一)第80頁背面），可見被告陳基誠對於本
    案之槍枝，不論係運輸入台灣或販賣，其均未參與及接觸，
    其供述與同案被告周文旺、羅福琳、蔡勝輝等之供述並無不
    符，至於扣案槍砲彈藥等違禁物均分藏各地，本案前後運輸
    進入境內之違禁物數量亦始終未能釐清，但此與被告陳基誠
    均無關。
  (三)原審同案被告周文旺對於本案涉案之情形比抗告人陳基誠較
    為重大，但周文旺於偵查中99年3 月21日羈押後，於99年3
    月26日即當庭釋放，並未具保，有該偵查筆錄在卷足憑，二
    者相較，確有失衡，原裁定認定被告陳基誠有事實足認被告
    尚有串證及湮滅證據之虞，其依據何在，並未於理由欄敘明
    ，再者，原裁定以有羈押之必要，予以羈押，究竟依據如何
    跡象而有相當理由肯認抗告人符合上述司法院解釋意旨之要
    件，亦未予以審酌說明，應認有理由不備之違失。抗告人抗
    告意旨，執此指摘原裁定不當，洵有理由，應由本院將原裁
    定予以撤銷，發回原審法院更為適法裁定。又抗告人對於原
    裁定於100 年3 月31日即已提起抗告，但原審法院卻遲至10
    0 年5 月17日始將該案送卷宗送達本院，對於當事人之權益
    不無影響，併予指摘。
五、據上論結，應依刑事訴訟法第413 條前段，裁定如主文。
中    華    民    國  100     年    5     月    23    日
                刑事第二庭  審判長法  官  林正雄
                                  法  官  邱明弘
                                  法  官  黃壽燕
以上正本證明與原本無異。
不得再抗告。
中    華    民    國  100     年    5     月    23    日
                                  書記官  戴志穎